【裁判字號】    97,建上更(一),68
【裁判日期】    990407
【裁判案由】    給付工程款
【裁判全文】
臺灣高等法院臺中分院民事判決      97年度建上更(一)字第68號
上  訴  人  堯舜營造有限公司
法定代理人  丙○○
訴訟代理人  戊○○
訴訟代理人  張豐守律師
複  代理人  吳莉鴦律師
被  上訴人  乙○○
被  上訴人  丁○○
被  上訴人  己○○
上 列三 人
訴訟代理人  劉榮滄律師
被 上訴 人  甲○○    住台中縣豐原市○○路255巷2號
訴訟代理人  陳日炘律師
上列當事人間給付工程款事件，上訴人對於中華民國94年ll月15
日臺灣南投地方法院94年度重訴字第ll號第一審判決提起上訴，
經最高法院第一次發回更審，本院於民國99年3月24日辯論終結
，判決如下：
    主  文
上訴駁回。
第二審及發回前第三審訴訟費用由上訴人負擔。
    事實及理由
一、上訴人起訴之原因事實：伊於民國（下同）89年7月間分別
    承攬被上訴人乙○○、丁○○、甲○○、己○○各坐落南投
    縣南投市○○街320、322、288之5號、同市鄉○○段314之l
    、314之8、314-10號等地上之住宅新建工程，約定工程款依
    序為新台幣（下同）5,243,000元、4,607,600元、3,561,47
    0元、10,316,000元；嗣己○○部分因變更施工項目，工程
    款變更為8,387,492元。伊已依約完工，被上訴人等雖支付
    部分工程款，惟其工程均有追加或減少項目，經結算後，被
    上訴人乙○○、丁○○、甲○○、己○○尚依序欠上訴人工
    程款為1,474,385元、1,908,863元、1,743,503元、2,525,4
    22元未付清。爰依承攬及不當得利（追加工程部分）之法律
    關係，聲明：（一）被上訴人（即被告）乙○○應給付上訴
    人（即原告）1,504,385元，被上訴人丁○○應給付上訴人1
    ,908,863元、被上訴人甲○○應給付上訴人1,743,503元，
    被上訴人己○○應給付上訴人2,525,422元及各自起訴狀繕
    本送達翌日起至清償日止，按年息5％計算之利息。（二）
    願供擔保，請准宣告假執行。
二、經原審及本院前審為上訴人全部敗訴之判決後，上訴人不服
    ，提起第三審上訴，經最高法院廢棄發回。上訴人於本院僅
    依承攬之法律關係主張，並聲明：（一）原判決廢棄。（二
    ）上開廢棄部分，被上訴人乙○○應給付上訴人1,435,817
    元，被上訴人丁○○應給付上訴人1,903,856元、被上訴人
    甲○○應給付上訴人1,451,163元，被上訴人己○○應給付
    上訴人2,539,382元及各自起訴狀繕本送達翌日起至清償日
    止，按年息5％計算之利息。（二）願供擔保，請准宣告假
    執行。併陳稱：
    （一）本件兩造間之應付工程款數額，依工程合約第4條、
          第7條約定，應俟完工交屋時，實際丈量計算，再於
          結算時辦理追加減後方得以確定。於未完工驗收、辦
          理追加減帳之前，無法確知實際工程款數額，上訴人
          自無法請求給付工程款，請求權時效亦無從進行，因
          此，本件上訴人之工程款請求權時效應依合約第7條
          第3款結算時方開始起算。至兩造合約第5條付款辦法
          固約定：工程款於「簽約後甲方（即被上訴人等）依
          工程進度如各請款期款表，由銀行貸款直接撥款及配
          合甲方自備款給付乙方（即上訴人）」。然此條款之
          約定，非謂各期工程款債權即為可分，也非表示各期
          工程款是可獨立請求，並分別起算請求權時效。而僅
          係約定被上訴人等之付款方式是採分期付款，上訴人
          對被上訴人之工程款債權仍為一體。本件上訴人所請
          求者為辦理結算之尾款，並非合約書各請款表之各期
          工程款，兩造復未辦理完工驗收，則上訴人之請求權
          即無罹於時效完成之可言。上訴人主張以書面送達被
          上訴人，做為要求被上訴人驗收結算全部剩餘工程款
          之起算點，故上訴人於93年12月31日提起本件訴訟，
          並於一審程序中分別以民事爭點整理狀通知被上訴人
          辦理驗收，自未罹於時效。至被上訴人甲○○部分，
          則於92年l月22日以台中第50支局第64號存証信函請
          求被上訴人給付工程款。
    （二）本件被上訴人之工程有多項變更設計，其中被上訴人
          (1)乙○○部分，於89年7月l9日簽約後，分別於89年
            10月24日及91年2月4日兩次變更設計，總樓地板面
            積增加14.46平方公尺；且結構體工程完成後，被
            上訴人乙○○亦指定欲使用品牌之磁磚、壁磚、地
            板，甚有其他多項變更、追加之項目，至92年l月
            下旬完工。計算應付工程款方式為：5,243,000（
            原約定總價）－4,162,250（已付）－141,433（減
            項）＋491,500（追加項）＝1,435,817。
          (2)丁○○部分：原規劃設計之總樓地板坪數為366,62
            平方公尺，嗣經兩次變更後，騎樓部分減少0.18平
            方公尺、l樓樓部分增加15.01平方公尺、2樓部分
            增加10.30平方公尺、3樓部分增加14.85平方公尺
            、4樓部分減少11.29平方公尺，總樓地板面積共增
            加28.69平方公尺。其他裝修工程項目、材料亦有
            變更或減項施作。因兩造簽約後，被上訴人丁○○
            即要求油漆及鋁門窗部份，改由其親友施工；結構
            工程全部完成，開始進行水泥粉刷及室內裝修時，
            又要求伊用舊有的不鏽鋼門來安裝，並減項施作該
            工項，之後伊始發現丁○○漠視兩造契約，私下尋
            訪較低單價另找他人施工。此部分之應付款計價方
            式為：4,607,600（原約定總價）－2,696,000（已
            付）－652,023（減）＋644,297（追加項）＝l,90
            3,856。
          (3)甲○○部分：其工程項目、材料亦多變更，工程款
            之計算：3,561,470（原約定總價)－2,900,660（
            已付）－218,592（減項）＋1,008,945（追加）＝
            1,451,163。
          (4)己○○部分：否認己○○於系爭工程僅完成不到2/
            3，即收回自行完成。其應付工程款計算式為：8,4
            60,133（變更後總價）－6,691,400（已付）－168
            ,627（變更設計扣減稅、雜、管理費）－48,l10（
            暫代支款）＋782,276（變更後坪數增加追加工程
            款）－6,300（代支重鋪三樓地磚工資）＋211,410
            （庭院雜項工程）＝2,539,382。
    （三）上訴人於本件工程告一段落後即分別於92年初、92年
          2月l8日、92年3月24日、92年3月4日及92年8月27日
          多次製作本項工程追加減帳試算表，親自到被上訴人
          家中，持上開試算表與各被上訴人核對追加減項目、
          數量及單價辦理結算，接洽達十次之多，但各被上訴
          人卻恃彼等均已遷入居住，置之不理不肯依合約支付
          上開款項，上訴人苦待經年，終未獲回應，始提起本
          件訴訟。
    （四）否認應負遲延給付之違約責任。因本項工程原為921
          地震全倒戶，整排全倒戶共八戶設計為共同結構，只
          能同時施工，但上訴人所承攬的三戶夾於中間，無法
          單獨施工，本件完工之遲延係另一家營造商之延誤及
          被上訴人延誤付款，因此係歸責於被上訴人之因素。
          且被上訴人乙○○對有關裝修工程之施工內容及材料
          不斷要求變更，復未依約於施工前一個月提出，致造
          成完工延誤。
    （五）本件工程迄今未完成驗收結算交屋之手續，依被上訴
          人乙○○於審理中就遷入居住日期先後所敘不一以觀
          ，足認其稱於91年8月l日遷入居住一節並非真正；而
          其掌握鑰匙乃因其意圖拒付尾款，向上訴人佯稱先行
          借用鑰匙供其裝潢工人使用，惟竟擅行遷入所致。上
          訴人於92年l月下旬始完成其工程最後缺失改善。至
          被上訴人丁○○向上訴人佯稱，希望回收再利用其舊
          有落地鐵捲門，故由其自行施作一樓落地鐵捲門，並
          利用掌握有鑰匙之便利，自行強行遷入。上訴人與被
          上訴人甲○○於91年10月10日簽訂協議，約定被上訴
          人甲○○須付清35萬元及第6期工程款，被上訴人余
          松根仍未依約付款，並利用上訴人工程已將完工之際
          ，偷換一樓門鎖強行搬入。另被上訴人己○○部分，
          其係於90年初遷入，因其弟要結婚，所以工程尚未完
          工，伊於90年初裝好門後即將鑰匙交付己○○。
    （六）上訴人與被上訴人甲○○於89年簽定系爭工程合約後
          ，被上訴人甲○○一再不依約付款，並於91年9月間
          私下委由訴外人為其增建廚房，但未完成，始於91年
          9月下旬再與上訴人協議，於91年10月10日固簽立增
          定協議書，但本工程未能如期完工，實因被上訴人違
          背協議未給付工程款，是被上訴人自不得主張解除契
          約。況兩造上開協議並未就履行期特別約定，依最高
          法院45年台上字第1718號判例意旨，被上訴人甲○○
          自不得主張解除合約。再者，被上訴人甲○○於92年
          l月3日豐原郵局第l號存証信函係寄給戊○○，而非
          對上訴人所為，自不對上訴人發生效力。
三、被上訴人等均聲明：（一）上訴駁回。（二）如受不利益之
    判決，願供擔保，請准宣告免為假執行。其餘陳述引用原審
    判決記載外，
    （一）被上訴人乙○○併稱：
          (1)因為滴水線沒有改變，所以伊否認有變更設計，建
            築檔案內變更設計只是因應現場狀況而作之圖面調
            整，均屬原承攬範圍。至施作面積是否符合契約10
            4.7坪，或增減於l%範圍，應再送鑑定。且應扣除
            天井面積4.7坪，值174,962元。且依契約第7條第3
            款約定，變更設計應於工程施作前一個月提出書面
            ，但上訴人並未提出書面資料，故本案應沒有變更
            設計。至上訴人提出之98年6月23日書狀附表之追
            加項，伊否認之，因伊未出具同意書。另變更所使
            用之瓷磚，與契約相同等級，在契約範圍內。如果
            要追加帳也應取得伊同意，但事實上伊並未同意。
          (2)伊於91年8月l日搬入居住，不可能在搬入後變更設
            計施作工程。而第7、8、9期部份，上訴人僅施作
            一小部分工程（其中第7、8期部分在取得使用執照
            前即已施作完成，其中由上訴人施作部份，伊亦已
            給付工程款），其餘均孫由伊自行施工，而上訴人
            已施工部份之工程款計4,162,250元，伊均已給付
            。且伊自行施作部份亦是合約範圍，即上訴人未施
            作部份，141,113元是上訴人主張減項，但伊不要
            求要扣除150萬元。
          (3)上訴人交付系爭承攬工作物之鑰匙後，被上訴人周
            登陽於91年8月l日遷入居住，此亦最後施工日，上
            訴人亦知伊遷入居住之情（在此之前即已自上訴人
            處取得鑰匙，上訴人亦知伊遷入居住之情）。惟伊
            自行於91年6月l9日完工，故縱有欠款，應自91年6
            月l9日起算二年時效。但上訴人遲至93年12月上旬
            始提出「乙○○教授新建住宅加減帳試算」，要求
            伊給付l,399,893元，並於94年l月3日起訴請求1,
            500,133元，顯已逾二年時效。至契約第8條及第4
            條之約定，係整個工程完工後才有適用，但本件工
            程上訴人並未全部完工。
          (4)又因鄰地施工遲延後，兩造合意於90年9月15日交
            屋，但上訴人至91年5月14日始取得使用執照，遲
            延270天，故依合約第9條，應給付罰款262,150元
            。
    （二）丁○○部分:
          (1)兩造89年7月20日工程合約第6條已約定本件工程自
            90年4月15日起算工期120工作天，但至90年8月12
            日前，上訴人均未依約完成，故於合約第10條增列
            ，有關不鏽鋼、鐵捲門、鋁門窗、花崗石、廚房，
            衛浴瓷磚部分由被上訴人丁○○自行施工。因此均
            未進行驗收交屋程序。且鑰匙亦由自行施作門窗之
            生被上訴人所擁有，無待上訴人交付。而被上訴人
            於91年8月l日正式遷入，使用執照係上訴人委請之
            人交付，上訴人理知被上訴人丁○○遷入居住之事
            實。
          (2)系爭建物本應於90年9月15日交屋，詎遲延工期達
            275天，兩造合意尚未施工部分，由被上訴人自行
            施作至完工，故迄今仍未辦理驗收、交屋手續。依
            兩造合約第9條約定，上訴人應給付逾期違約罰款
            230,380元。如被上訴人有給付義務，亦應抵銷。
          (3)否認有追加工程部分，且於合約項目中，上訴人尚
            有遲延施工致未曾施作，而由被上訴人自行雇工施
            作部分，本應扣除；上訴人於98年6月23日所提「
            丁○○新建住宅加減帳明細表」所載，與之前多次
            請求金額不同，足見所載並非屬實。其中減項金額
            除油漆踢腳板、D6鋁門外，扣款均不足。
      （三）甲○○部分：
          (1)兩造簽立系爭南投市○○街324號房屋承攬工程，
            於91年5月14日取得使用執照後，因上訴人施工遲
            延，經伊一再催促，雙方在91年10月10日簽訂協議
            書。依該協議書所示，上訴人向伊保証至遲於91年
            12月31 日全部完工交屋，伊已依協議書履行給付
            義務，但上訴人於91年12月20日即停工，仍未於91
            年12月31日前完工。則兩造間之承攬契約因上訴人
            「未依規定期限於91年12月31日前全部完工並交屋
            」之解除條件而自動解除，伊無須另為解除或終止
            之意思表示。契約解除後伊自得自行雇工完成未完
            成之部分。原承攬契約既已失效，自無適用原契約
            關於驗收結算之相關規定。上訴人主張以最後施二
            日為請求權時效起算點，但其對被上訴人甲○○系
            爭房屋之最後施工日，卻一再變異其陳述，或稱91
            年12月20日，或稱91年12月15日，但均已罹於二年
            時效。
          (2)上訴人尚有多項各期工項未完成，被上訴人甲○○
            並無支付工程款之義務。況上訴人迄未提出渠於91
            年12月31日之上開完工期限前對已行使用同時履行
            抗辯之証明，自不得認其已合法行使抗辯權。
          (3)上訴人所提出「甲○○住宅加減帳明細表」所載，
            與被上訴人自行製作之「98.7.2甲○○先生新建住
            宅加減帳答辯表」所載內容不符，否認上訴人所列
            變更設計、追加、減項之記載。依被上訴人所自行
            製作之加減帳答辯表，計算之結果，被上訴人已溢
            付上訴人575,385元。因依上訴人91年8月21日傳真
            予被上訴人之未完成工程及追加參考表所示，自承
            尚有15項工程未完工。而於91年10月10日兩造簽立
            協議書起至91年12月20日停工止，尚有多項工程未
            完工。另89年10月24日樓地板面積變更設計僅20.3
            平方公尺，91年2月4日第二次變更設計後，樓地板
            面積增加16.36平方公尺，但上訴人只完成基礎結
            構，其餘後續工程是被上訴人自行完成。故上訴人
            所提出甲○○往宅加減帳明細表所列增建與代工部
            分，與事實不符。至被上訴人固於待核發使用執照
            後加長後方廚房，故上訴人於一、二、三樓基礎結
            構時，整面後牆暫未施工，嗣於91年9月被上訴人
            才僱請訴外人陳清文將一至三樓後牆及加長廚房工
            程，非上訴人所施工。
    （四）己○○部分；
          (1)被上訴人並未同意於本工程為追加減項或變更材料
            ，況上訴人未依約通知變更後之圖說或文件，縱有
            變更，亦均係上訴人擅自變更材料，或為圖施工方
            便變更設計。上訴人於98年6月23日所提「己○○
            新建住宅加減帳明細表」，與其原審所請求金額數
            目均不相同；且被上訴人自行僱工施作部分，亦應
            扣除。
          (2)上訴人施工緩慢，裝修部分合意由被上訴人收回自
            行處理，故伊在取得使用執照後即要求上訴人會同
            實際丈量即核算工程實作數量辦理結算，但自91年
            5月24日迄今未獲回應。依兩造契約第6條約定，上
            訴人應於取得使用執照（91年4月24日取得使用執
            照）一個月即91年5月24日竣工交屋。房屋鑰匙上
            訴人在90年初遷入前使用執照交付核發下來沒幾天
            即已交給伊父親（本院卷第二宗第47頁），最後施
            工日係91年4、5月間。故縱有欠款，時效亦應自91
            年5月24日起算。
          (3)依合約，上訴人應於90年l月6日交屋，上訴人遲延
            工期達464天，依合約第9條，上訴人應給付違約罰
            款51萬5,800元。且因上訴人未能依約施工，雙方
            合意未施工部分，由被上訴人自行施作，故迄今仍
            未辦理驗收、交屋、結算之手續。
四、按訴之變更或追加，非經他造同意不得為之。但擴張或減縮
    應受判決事項之聲明者，不在此限。民事訴訟法第255條第l
    項第3款、第446條第l項定有明文。本件上訴人原依承攬契
    約之法律關係，上訴聲明，請求被上訴人乙○○應給付上訴
    人1,474,385元，被上訴人丁○○應給付上訴人1,908,863元
    ，被上訴人己○○應給付上訴人2,525,422元，被上訴人甲
    ○○應給付上訴人1,743,503元及法定遲延利息。嗣後改稱
    ：請求被上訴人乙○○應給付上訴人1,435,817元，被上訴
    人丁○○應給付上訴人1,903,856元、被上訴人甲○○應給
    付上訴人1,451,163元，被上訴人己○○應給付上訴人2,539
    ,382元及各自起訴狀繕本送達翌日起至清償日止，按年息5
    ％計算之利息。核其聲明顯係減縮或擴張應受判決金額，稽
    諸前開說明，其變更聲明，應予核准。
五、本件上訴人起訴主張：伊與被上訴人乙○○於89年7月l9日
    簽訂「南投市○○街320號」建物之工程合約書，約定工程
    價款為5,243,000元，被上訴人乙○○應依合約所列之請款
    期表及約定給付工程款，已付4,162,250元。另與被上訴人
    丁○○簽訂「南投市○○街322號」建物新建工程，約定工
    程總價款為4,607,600元，被上訴人丁○○已給付2,696,000
    元。復與被上訴人甲○○就「南投市○○街288之5號」建物
    新建工程簽定承攬合約，約定工程總價為3,561,470元，被
    上訴人甲○○已付款2,900,660元，被上訴人甲○○復變更
    設計，兩造復於91年10月10日簽立協議書。至上訴人與被上
    訴人己○○則於89午7月20日就南投市○○段314-1號等地簽
    訂建物建築承攬契約，總價金10,316,000元，被上訴人已付
    款6,691,400元，但迄今仍未依約辦理驗收、點交房屋、結
    算價款手續等情。已據上訴人提出合約書附卷足稽（見原審
    卷第一宗第ll至63頁），復為兩造所自認在卷（見本院卷第
    二宗第33頁），自堪信屬真正。
六、另上訴人主張依前開契約請求被上訴人給付變更、追加後經
    結算之如聲明所示之款項，則為被上訴人等所否認，併以上
    訴人之請求權已罹於時效、除被上訴人甲○○外，否認有變
    更、追加設計項目，且上訴人未依約完工，如有應付工程款
    亦就得請求逾期違約金得予抵銷等前揭情詞置辯。故本院依
    序審究如下：
    （一）按消滅時效，自請求權可行使時起算。又承攬人之報
          酬請求權，因二年間不行使而消滅。民法第l28條、
          第127條第7款分別定有明文。而民法第490條及第505
          條第l項關於承攬報酬應於工作完成時給付之規定，
          並不具強制性，如當事人間另有合意，自應依當事人
          之合意，而不受民法規定之限制。是請求權時效之起
          算應視上訴人請求權利之性質、種類而為區別。本件
          上訴人主張：伊本件請求價款非契約書上請款表之各
          期工程款，而係因被上訴人之建物工程多有變更，無
          法依照各請款期表請求工程款，而係依契約第7條後
          段規定，因工程數量有追加、減或因工程變更得辦理
          追加請求之款項。故請求權時效，依兩造合約第4條
          後段、第7條所載，應於工程驗收、交屋、結算後，
          才能起算，至於兩造合約第5條之約定，非謂各期工
          程款債權即為可分，也非表示各期工程款是可獨立請
          求，並分別起算請求權時效。本件兩造既未辦理完工
          驗收，上訴人之請求權即無罹於時效完成之虞云云。
          被上訴人乙○○、己○○、丁○○則辯稱：上訴人並
          未依法完工，故未進行驗收、點交、結算之程序，渠
          等自行部分施工完成後，已由上訴人交付鑰匙，並於
          91年8月l日已遷入等語。被上訴人甲○○則稱：因上
          訴人遲延完工，兩造乃於91年10月10日再簽立協議書
          ，然上訴人既未依約於91年12月31日全部完工交屋，
          則系爭契約即已失效云云。
    （二）而查，本件上訴人與被上訴人等合約第五條約定：「
          付款辦法：一、簽約後，甲方（指定作人）依工程進
          度如請款期款表（詳附件），由銀行貸款直接撥款及
          配合甲方自備款給付乙方（指上訴人）」（見本院卷
          第一宗第31頁、第60、61頁、第84頁、原審卷第一宗
          第39頁），請款期款表則依所載總額百分比分列簽約
          金、基礎灌漿完成、一樓結構完成、二樓結構完成、
          三樓結構完成、屋突結構及外牆裝修完成、使用執照
          取得、室內隔間完成、室內裝修完成、送水送電完工
          交屋等共九期，僅被上訴人丁○○部分於嗣後改為分
          十一期給付，且未定給付期限（見本院卷第一宗第48
          頁、75頁、99頁、原審卷第一宗第48頁、本院卷第二
          宗第96頁、第169頁反面）。另兩造工程合約第7條均
          約定：「變更材料材質及增減，甲方（指被上訴人）
          於應在該項工程施作前一個月提出並書面確定。變更
          之部分依合約單價計算，如新增項目而無原合約可比
          照者，由雙方另行議價於結算時辦理追加減。」，第
          8條亦均約定：「一、乙方（指上訴人）於本工程完
          工後，應書面通知甲方（指被上訴人）辦理驗收、如
          有缺失經甲方書面通知後，乙方應於七日內修繕完成
          。二、修繕完驗收後十日內辦理結算，乙方出具保固
          服務書，並點交使用執照、門鎖等完成交屋手續，同
          時甲方須付清尾款。」（見本院卷第一宗第33頁、62
          頁、第82頁、第84頁、第85頁、原審卷第一宗第41頁
          等），是兩造合約第8條第2項之尾款係指建物點交、
          驗收後十日內結算、交屋之同時給付，核與期款表第
          9期款「送水電完工交屋款」相同，故依兩造之合約
          內容以觀，合約第8條所稱契約報酬尾款即係期款表
          第9期之交屋款，於辨理點交房屋時並付清尾款。
    （三）本件上訴人既主張其請求者係因工程變更、追加後辦
          理結算之尾款，又被上訴人乙○○、丁○○二人部分
          於89年10月24日、91年2月4日兩次追加、變更設計、
          被上訴人甲○○部分於89年10月24日變更設計、被上
          訴人己○○於91年l月申請變更增加總樓底板面積、
          建築面積、結構設計等，此有調閱之南投縣政府建設
          局核發之（91）投縣工築（使）字第00545、645、64
          6、647號使用執照含建造執照相關卷証足稽（見本院
          卷第一宗第149頁、第206頁、第218頁），被上訴人
          等空言否認，辯稱未追加、變更建築面積、材料等，
          顯屬虛偽。再參以被上訴人等或辯稱某些工程項目係
          渠等自行僱工施作云云。是上訴人主張其請求因追加
          、變更設計之費用，而尚須待清算程序，即屬可採。
          而上開費用依前揭（二）所述，與期款表第9期交屋
          款同，均應待上訴人書面通知被上訴人辦理驗收，驗
          收後十日內辦理結算，並點交使用執照、門鎖等完成
          交屋手續時，方得請求給付。
    （四）惟被上訴人甲○○另與上訴人於91年10月10日簽立合
          約書，約定上訴人應於91年12月31日前全部完工，如
          未完工，應自動解除契約任由被上訴人甲○○自行處
          理。有合約書附卷足稽（見原審卷第一宗第49頁），
          而上訴人確未於91年12月31日前全部完工，為兩造所
          不爭執。雖上訴人辯稱：因被上訴人未依協議清償前
          積欠之工程款，故伊主張同時履行抗辯，且被上訴人
          之解除契約不合法等語。然本件工作係建造房屋，其
          法律關係為承攬，而兩造前開約定，顯以一定期限內
          完成並交付工作物為契約之要素，與最高法院45年台
          上字第1718號判例所指未於一定期間內為給付約定之
          合意不同，自不能援用該判例。又承攬契約固係繼續
          性之契約已開始履行者，由於無須因嗣後之債務不履
          行情事，使其溯及的消滅契約關係，致增法律關係之
          複雜性，原則上固應以「終止」之方法消滅其契約關
          係，惟究不得執此即謂凡已履行之繼續性契約，均無
          容當事人行使法定或意定解除權之餘地，最高法院著
          有95年度台上字第1731號判決足參。是自容當事人為
          附解除條件之約定以消滅兩造之承攬契約。而附停止
          條件之法律行為，於條件成就時，當然發生效力，附
          解除條件之法律行為，於條件成就時，當然失其效力
          ，均不待當事人另以意思表示為之。故上訴人前揭辯
          稱被上訴人甲○○未為合法送達解除契約之意思表示
          一節，亦非足取。從而，上訴人與被上訴人甲○○之
          承攬契約於92年l月l日即歸於消滅，不再適用原契約
          相關驗收結算之約定。上訴人自此時起即得行使其承
          攬報酬請求權。上訴人主張以最後施工日為請求權時
          效起算點，即非足取。且其竟遲至94年l月3日始提起
          本件訴訟，顯罹於二年時效。至上訴人固於92年l月
          22日以台中50支局第64號存証信函向被上訴人催討款
          項，惟並未於6個月內起訴，亦不生中斷時效之效力
          。
    （五）就對被上訴人乙○○、丁○○、己○○部分之請求權
          時計算，如前揭（二）、（三）所述，應依兩造合約
          第8條規定，待工程完工後，通知被上訴人辦理驗收
          、辦理結算、點交使用執照、門鎖等完成交屋手續後
          同時給付，即於上開交屋手續完成後，上訴人請求始
          謂無法律上障礙，即其請求權時算之起算點。本件上
          訴人主張以完工時點為時效起算點，自非足取。蓋苟
          上訴人尚未依約交付房屋，則不論其何時完工，定作
          人既未經驗收合格取得定作物，上訴人自不得依約請
          求尾款。且驗收、點交定作物後，承攬人進場施工，
          可能係保固責任之履行，故最後施工日洵與工程尾款
          請求權無涉。本件上訴人嗣後又改稱：其請求權時效
          應依契約第8條待伊書面通知驗收、交屋後起算，伊
          於本件訴訟繫屬中，於94年4月l日提出民事整點整理
          狀通知被上訴人等辦理驗收，兩造尚未辦理完工驗收
          ，故伊請求未罹於時效云云（見本院卷第一宗第116
          頁、本院卷第三宗第57頁）。惟本件工程於本件訴訟
          繫屬前未經上訴人依約以書面通知辦理驗收、測量、
          結算等交屋手續，但被上訴人乙○○、丁○○、廖龍
          洲等均已遷入居住，且自上訴人之委託人日偉營造公
          司處受領建物使用執照，被上訴人己○○於90年初自
          上訴人處收受房屋鑰匙並遷入使用等情（見本院卷第
          二宗第33頁、第168頁、第170頁）。為兩造所自認在
          卷。然而本件上訴人於法律上並無不能通知驗收、點
          交之障礙存在，是此情況，除兩造對交付控制房屋之
          鑰匙有不得視為交屋之約定外，雖上訴人未完全依約
          履行應施工內容，由被上訴人等自行為部分工程之施
          工，但被上訴人等顯已同意收受定作物，上訴人亦同
          意並交付承攬物，即相當於兩造合約第8條之交付鑰
          匙、使用執照之交屋手續。不能因上訴人未以書面通
          知驗收，致認其請求權時效無法進行或尚未開始計算
          。其中被上訴人乙○○、己○○復均係上訴人自行交
          付鑰匙。上訴人復不爭執被上訴人乙○○尚有屋內各
          房間之鑰匙，其固辯稱：被上訴人己○○、乙○○部
          分因渠等要裝潢、所以協調先行交付鑰匙，尚非點交
          房屋等情。惟為被上訴人等所否認，而此非常態事實
          ，依舉証責任分配法則，自應由上訴人負舉証責任，
          上訴人復未舉証以實其說，自難認其所辯屬真正。應
          認於上訴人交付被上訴人乙○○、己○○二人部分之
          建物鑰匙及使用執照時，即已完成合約第8條所約定
          之點交手續。
    （六）另被上訴人乙○○稱：由上訴人交付其房屋鑰匙，其
          已於91年8月l日遷入居住等情。此已據其提出自來水
          公司第四區管理處南投營運所証明書、電費收據等為
          証，由其上所載電費金額之差異，足認被上訴人周登
          陽確已於91年8月l日已遷入使用房屋。另被上訴人廖
          龍洲部份，依其提出之戶籍謄本記載91年5月15日遷
          入，核與其父廖大熊於原審陳稱於91年5月初遷入居
          住等語相符（見原審卷第一宗第211頁）被上訴人洪
          國欽部分，因自行就門窗部分施工，而持有房屋鑰匙
          ，乃自行遷入居住等情，為兩造自承在卷（見本院卷
          第二宗第168頁反面、第169頁），顯見被上訴人周登
          陽、己○○於遷入之前即已取得鑰匙及使用執照等。
          故至遲於此遷入居住之前即完成點交手續。惟上訴人
          遲至94年l月3日始提起本件訴訟，顯逾二年之請求權
          時效。雖上訴人稱：伊於92年初、92年2月18日、92
          年2月24日、92年3月4日、92年8月27日多次製作工程
          追加減帳試算表持至被上訴人家中等語。惟為被上訴
          人所否認，上訴人復未舉証以實其說，已難認係真正
          。況上訴人係於本件訴訟繫屬後，於94年4月8日之爭
          點整理書（四）狀繕本之送達為通知驗收並辨理結算
          之意思表示（見原審卷第一宗第282頁），再參以其
          對請求金額之變更，益証所稱之不足取。且縱上訴人
          曾於時效完成前之前揭時間提出工程追加減帳試算表
          請求給付，但其既未於六個月內起訴，亦不生中斷時
          效之效果，併此敘明。
    （七）另被上訴人丁○○因就建物之鐵捲門、不鏽鋼門、鋁
          門窗、花崗石、廚房及衛浴瓷磚等部分自行施工，而
          當然自行擁有房屋鑰匙，並進而自行遷入居住。為兩
          造所不爭執，並有契約書第10條可証（見原審卷第一
          宗第197頁、本院卷第二宗第47頁、本院卷第三宗第
          41頁），則上訴人將尚未全部完工之建物交付被上訴
          人丁○○續為施工時即應認已將定作物點交予被上訴
          人丁○○。茍如上訴人所稱被上訴人丁○○為上開部
          分施工後，伊續為施工，則其必取得被上訴人丁○○
          部分房屋之鑰匙，以利其續行施作，惟其並未如此，
          顯見其係將上開由被上訴人丁○○應完工以外之部分
          ，均完成後交付予被上訴人丁○○。另被上訴人余松
          根亦稱：91年10月10日之後，上訴人再去伊處施工，
          丁○○為其隔壁鄰居，上訴人當然知其遷入居住等語
          。足証被上訴人丁○○於91年10月10日之前即遷入居
          住，而上訴人亦於此之前即交付定作物予被上訴人洪
          國欽，其於交付定作物時本即得通知被上訴人丁○○
          驗收，進行結算並請求給付工程款。而其竟未為之，
          迨於本件訴訟繫屬後始如前揭（六）所述，於94年4
          月以書狀繕本之送達為通知驗收之意思表示，其未為
          驗收之通知、結算、交屋等係上訴人之責任，非因法
          律上之障礙而不能請求，自不妨礙時效之進行。從而
          ，上訴人遲至94年l月3日始提起本件訴訟，即已罹於
          二年時效。
七、綜上所述，上訴人本於承攬契約之法律關係，請求被上訴人
    乙○○應給付上訴人1,435,817元，被上訴人丁○○應給付
    上訴人1,903,856元、被上訴人甲○○應給付上訴人1,451,
    163元，被上訴人廖龍州應給付上訴人2,539,382元及各自起
    訴狀繕本送達翌日起至清償日止，按年息5％計算之利息。
    為無理由。被上訴人等以上訴人之請求權罹於時效為抗辯，
    即屬有據。上訴人假執行之聲請即失所依附。原審為上訴人
    敗訴之判決及駁回其假執行之聲請，並無不合。上訴意旨猶
    指前詞，指摘原判決不當，求予廢棄，自為無理由，應予駁
    回。又本件事實已臻明確，兩造其餘關於追加減工程項目，
    金額、逾期違約金額等攻擊防禦方法與判決之結果不生影響
    ，自無庸一一論究，併此敘明。
八、據上論結，本件上訴為理由，依民事訴訟法第449條第1項、
    第78條，判決如主文。
中    華    民    國    99    年    4     月    7     日
                民事第六庭    審判長法  官  吳惠郁
                                    法  官  盧江陽
                                    法  官  陳賢慧
以上正本係照原本作成。
如對本判決上訴，須於收受判決送達後20日內向本院提出上訴書
狀，其未表明上訴理由者，應於提出上訴後20日內向本院提出上
訴理由書（須按他造人數附具繕本）。
上訴時應提出委任律師為訴訟代理人之委任狀。具有民事訴訟法
第466條之1第1項但書或第2項之情形為訴訟代理人者，另應附具
律師及格證書及釋明委任人與受任人有該條項所定關係之釋明文
書影本。
                                    書記官  周巧屏
中    華    民    國    99    年    4     月    8     日
                                                      Ｖ

司法院資訊處製作；財團法人民間司法改革基金會備份。
